臺灣苗栗地方法院民事判決　　　　　　　 93年度訴字第111號
原　　　告　苗栗縣政府
法定代理人　丙○○
訴訟代理人　張智宏律師
被　　　告　乙○○
訴訟代理人　陳俊傑律師
上列當事人間請求返還土地等事件，本院於民國94年10月13日言
詞辯論終結，判決如下：
    主    文
原告之訴及其假執行之聲請均駁回。
訴訟費用由原告負擔。
    事實及理由
壹、程序事項：
    被告未於言詞辯論期日到場，核無民事訴訟法第386 條所列
    各款情形，爰依原告聲請，由其一造辯論而為判決。
貳、實體事項：
一、原告起訴主張系爭土地係為苗栗縣所有，原告則為管理機關
    ，被告無權占有系爭土地，其占用位置及面積詳如附圖所示
    。而系爭土地93年度之申報地價為每平方公尺新台幣（下同
    ）11,233元，被告既無權占有系爭土地多達60平方公尺且建
    屋其上，而系爭土地周遭為市區、對面為中油加油站之辦公
    室、旁有中油加油站，並緊臨學校和超市，足徵系爭土地係
    位處於市區○○地段，被告受有相當於租金之不當得利，參
    酌系爭土地周圍之經濟活動熱絡，自應依土地法第115 準用
    同法第97條之規定，按申報總價額年息10％計算較屬合理，
    合計被告每年所得相當於土地租金利益之不當得利金額共為
    67,398元，核算自本件起訴狀繕本送達被告翌日起即93年3
    月24日回溯5 年之不當得利為336,990 元。又被告經原告多
    次催促返還系爭土地未果，爰依民法第767 條及不當得利之
    法律關係請求(1)被告應將坐落系爭土地上如附圖即苗栗縣苗
    栗地政事務所93年7 月2 日所施作實測圖紅色部分所示，面
    積60平方公尺之土地交還原告；(2)被告應給付原告336,990
    元相當租金之不當得利，及自本起訴狀繕本送達被告翌日起
    至清償日止，按年息5 ％計算之法定遲延利息；(3)被告應給
    付原告自起訴狀繕本送達被告翌日起至交還系爭土地之日止
    ，按月以5,665 元計算之損害金；(4)願供擔保請准宣告假執
    行。
二、被告雖未於最後言詞辯論期日到場，惟據其前次到場之聲明
    、陳述則以未曾無權占有系爭土地建屋使用，被告除擁有緊
    鄰系爭土地旁之土地外，並自行居住系爭土地對面路旁即苗
    栗縣中山路446 號，無須占有使用系爭土地。況且，坐落系
    爭土地上之建物（現已滅失）並非被告所建，故被告並未獲
    得相當於租金之不當得利等語置辯，並聲明如主文第1 項所
    示；如受不利之判決，願供擔保請准宣告假執行。
三、查系爭土地登記所有權人為苗栗縣、原告為管理機關，而原
    坐落系爭土地上之未辦保存登記建物（現已滅失），被告則
    為該建物之納稅義務人，建物坐落之位置詳如附圖即苗栗縣
    苗栗地政事務所93年7 月2 日所施作實測圖紅色部分所示，
    面積有60平方公尺等事實，為兩造所不爭執，復有原告提出
    之現場照片1 幀、土地登記謄本、苗栗縣稅捐稽徵處85年10
    月23日函示為證（見本院93年度訴字第111 號卷第12-13 頁
    、第27頁），並經本院於93年5 月27日依職權囑託苗栗縣苗
    栗市地政事務所履勘、測量現場屬實，自堪信原告上開主張
    為真實。是以，本件爭點厥為被告是否無權占有系爭土地，
    並受有相當於租金之不當得利，茲分述如下：
  (一)按不動產物權，依法律行為而取得、設定、喪失及變更者，
    非經登記，不生效力，民法第758 條定有明文。而自己建築
    之房屋，則與依法律行為而取得者有別，縱使不經登記，亦
    不在民法第758 條所謂非經登記不生效力之列，有最高法院
    41年度台上字第1039號判例參照。本件坐落系爭土地上之建
    物既屬未辦保存登記之建物，自應由出資興建之人原始取得
    系爭建物之所有權。又所有人對於無權占有或侵奪其所有物
    者，得請求返還之，對於妨害其所有權者，得請求除去之，
    為民法第767 條所明定。又請求拆除房屋，應以對房屋有所
    有權或事實上處分權者為被告，請求返還所有物，則應以現
    在占有該物之人為被告。是以，原告須就被告直接或間接占
    有系爭土地之有利於己之事實，負舉證責任。
  (二)參酌證人甲○○到院證稱：伊與被告均為邱氏宗親會之會員
    ，彼此認識而往來，被告現居住之房地即苗栗縣中山路446
    號，原為邱氏宗親會所有，嗣因被告長期占有使用，始於80
    年間出售予被告。原坐落系爭土地上之建物非常老舊，迄今
    約有50幾年，建物未滅失前其內雖有國軍遺留物品，然屋內
    凌亂不堪，顯然長期無人居住，被告並未在內居住或使用；
    證人即苗栗縣政府職員謝金鳳則證稱：系爭土地上之建物於
    75年至85年間實際占有使用之人為訴外人邱國光，被告曾要
    求邱國光價購或承租系爭土地未果，嗣因訴外人苗栗縣稅捐
    稽徵處於85年之苗栗縣房屋稅徵收底冊，將坐落系爭土地上
    之建物納稅義務人由邱國光更改為被告，伊於91年間承辦縣
    府土地清查業務，曾親自到系爭土地上履勘，其上之建物非
    常老舊又有多處漏水，屋內凌亂不堪，物品均遭灰塵覆蓋，
    應無人居住，外人得自由進出等語以觀，且兩造對於上開證
    人之證述，亦不爭執（分見本院同上卷第199-201 頁）。基
    此，上開證人就系爭土地上之建物屋齡甚久，屋內凌亂無人
    居住使用之證述既已相同，自堪認該建物未滅失前即已有多
    年無人使用。
  (三)再者，緊鄰系爭土地旁之土地為被告所有，被告本身則自行
    居住位於系爭土地對面路旁即苗栗市○○路446 號，已如前
    述，且為原告所不爭執，而系爭土地上之建物屋齡甚久，屋
    內凌亂而無人居住，則被告是否占有使用系爭土地，已有疑
    問。若果被告占有使用該建物，焉有放任建物多處漏水未加
    整修，及屋內未適當整理或設鎖防護，任由荒廢。況且，房
    屋稅籍資料僅供課稅使用，為行政機關管理便利而設，並非
    產權之證明，又原告迄今復未積極舉證證明被告究係如何無
    權占有系爭土地以實其說。是以，被告抗辯並未占有使用系
    爭土地，應屬可取。
四、次按不當得利，須以無法律上之原因而受利益，致他人受損
    害為其成立要件，原告並未證明被告有何無法律上之原因，
    占用系爭土地即如附圖紅色所示之範圍，以及原告因此受有
    何損害等要件舉證以實其說，自不得任意依據民法第179 條
    之規定，請求被告返還占用系爭土地之利得。是以，原告主
    張被告應給付原告336, 990元相當租金之不當得利，及自本
    起訴狀繕本送達被告翌日起之法定遲延利息；被告應給付原
    告自起訴狀繕本送達被告翌日起至交還系爭土地之日止，按
    月以5,665 元計算之租金，並不足取。
五、綜上所述，原告雖為系爭土地之管理機關，然迄今仍無法舉
    證證明被告究係如何占用系爭土地即如附圖紅色所示之範圍
    ，復未提出其他積極證據供本院審酌。從而，原告依據民法
    第767 條請求被告返還土地，為無理由，應予駁回。又原告
    依同法第179 條之規定請求被告應給付原告相當於租金之不
    當得利336,990 元、法定遲延利息及按月給付5,665 元之損
    害金，亦乏依據，應予駁回。
六、原告之訴既經駁回，其假執行之聲請，已失所附麗，應予駁
    回。
七、結論：原告之訴為無理由，依民事訴訟法第385 條第1 項前
    段、第78條，判決如主文。
中　　華　　民　　國　　94　　年　　10　　月　　27　　日
                  民事庭法　官　吳振富
以上正本係照原本作成。
如對本判決上訴，須於判決送達後20日內向本院提出上訴狀。
                        書記官　陳玲誼
中　　華　　民　　國　　94　　年　　10　　月　　27　　日
